臺灣高等法院刑事判決
109年度交上易字第92號
上  訴  人  
即  被  告  吳旭明


上列上訴人因過失傷害案件，不服臺灣士林地方法院108年度交
易字第123號，中華民國108年12月17日第一審判決（起訴案號：
臺灣士林地方檢察署108年度調偵字第692號），提起上訴，本院
判決如下：
    主  文
原判決撤銷。
吳旭明犯業務過失傷害罪，處拘役參拾伍日，如易科罰金，以新
臺幣壹仟元折算壹日。
    犯罪事實
一、吳旭明以駕駛計程車載客為業，為從事駕駛業務之人，於民
    國107年8月28日上午8時8分許，駕駛車牌號碼000-0000號營
    業用小客車（下稱甲車），沿新北市汐止區汐萬路1段343巷
    行駛，行經該路段與汐萬路1 段之無號誌交岔路口時，本應
    注意支道車應讓幹道車先行，而依當時天候晴、日間自然光
    線、柏油路乾燥、無缺陷、無障礙物、視距良好等情形，並
    無不能注意之情事，竟疏未注意及此，貿然駛入汐萬路1段
    並欲左轉，適劉莞筠騎乘車牌號碼000-000號普通重型機車
    （下稱乙車），沿汐萬路1段往大同路1段方向行駛，直行至
    該交岔路口，因疏未注意車前狀況，見狀閃避不及，劉莞筠
    所騎乘乙車車頭與吳旭明所駕駛甲車駕駛座側後車門發生碰
    撞，致劉莞筠人車倒地，受有左側肢體多處挫擦傷、頭部外
    傷併腦震盪、右側手肘、左側小腿、左側前臂挫擦傷及左側
    大腿皮下組織血腫等傷害。
二、案經劉莞筠訴由新北市政府警察局汐止分局報告臺灣士林地
    方檢察署檢察官偵查起訴。
    理  由
壹、證據能力部分：
    按被告以外之人於審判外之陳述，雖不符刑事訴訟法第159
    條之1至第159條之4之規定，而經當事人於審判程序同意作
    為證據，法院審酌該言詞陳述或書面陳述作成時之情況，認
    為適當者，亦得為證據。又當事人、代理人或辯護人於法院
    調查證據時，知有第159條第1項不得為證據之情形，而未於
    言詞辯論終結前聲明異議者，視為有前項之同意，同法第15
    9條之5亦有明定。查本件檢察官、上訴人即被告(下稱被告)
    吳旭明就本判決下列所引被告以外之人於審判外陳述之證據
    能力均不予爭執，迄至言詞辯論終結，亦未對該等證據之證
    據能力聲明異議，本院審酌該些供述證據作成時，核無違法
    取證或其他瑕疵，認為以之作為本案之證據屬適當，自有證
    據能力。其餘資以認定被告犯罪事實之非供述證據，均查無
    違反法定程序取得之情形，依刑事訴訟法第158條之4反面規
    定，亦具證據能力。
貳、實體部分：
一、訊據被告吳旭明固坦承其於上開時間、地點駕駛計程車執業
    時，所駕駛之甲車駕駛座側後車門與告訴人劉莞筠所騎乘之
    乙車車頭發生碰撞，致告訴人人車倒地，受有事實欄所載傷
    勢之事實，惟矢口否認有何業務過失傷害犯行，辯稱：其並
    無過失，告訴人所述前後不一且與現場照片不符，當時其已
    經完成左轉之動作，且在巷口有停等並未見到機車，請送鑑
    定等語。經查：
　㈠被告以駕駛計程車載客為業，於107年8月28日上午8時8分許
    ，駕駛甲車，沿新北市汐止區汐萬路1段343巷往汐萬路1段
    方向行駛，在該路段與汐萬路1段交岔路口處，與沿汐萬路1
    段往大同路1段方向直行、告訴人所騎乘之乙車發生碰撞，
    致告訴人人車倒地，受有左側肢體多處挫擦傷、頭部外傷併
    腦震盪、右側手肘、左側小腿、左側前臂挫擦傷及左側大腿
    皮下組織血腫等傷害之事實，業經證人即告訴人於原審審理
    時具結證述明確（見原審卷第86頁至第92頁），並有新北市
    政府警察局汐止分局108年11月25日函暨附件現場照片、道
    路交通事故調查表（一）（二）、案發現場及車損照片、國
    防醫學院三軍總醫院附設民眾診療服務處107年8月28日、10
    7年8月29日、107年11月27日診斷證明書各1份在卷可稽（見
    原審卷第61頁至第77頁、臺灣士林地方檢察署108年度偵字
    第563號卷，下稱偵卷，第17頁、第27頁至第30頁、第35頁
    至第45頁、第79頁、第81頁），且為被告所不爭執，此部分
    事實，首堪認定。
　㈡又被告駕駛甲車駛入汐萬路1段並欲左轉時與告訴人所騎乘乙
    車發生碰撞一情，業經證人即告訴人於原審審理時具結證述
    ：案發時我騎乘機車行至肇事路口前時，我看到被告所駕駛
    計程車之車頭在巷口處，尚未進入交岔路口之網狀線區域，
    我先鳴喇叭警示，因為當時我不清楚被告是否要駛出路口，
    我即繼續直行，但被告突然很快從巷口開出來，我的機車車
    頭因而與被告車輛駕駛座側後車門發生碰撞，碰撞時被告的
    車輛是橫越在我所騎的車道上，碰撞地點是在交岔路口網狀
    線區域，並在我行駛之車道上靠近巷口的位置，碰撞後我的
    機車旋即倒地而未滑行，全程我是騎在行進車道上，並未逆
    向行駛等語明確（見原審卷第87頁至第92頁），核與案發現
    場照片所示，告訴人乙車倒地位置係在交岔路口處網狀區域
    內，並在告訴人原騎乘車道上，未在對向車道上等情相符，
    有新北市警察局汐止分局108年11月25日新北警汐刑字第108
    3868394號函暨附件現場照片存卷可參（見原審卷第61頁、
    第75頁至第77頁），且被告亦坦認案發時現場狀況即如現場
    照片所示等語（見原審卷第94頁），足認告訴人係騎乘在行
    進車道上直行通過交岔路口時與被告所駕駛甲車發生碰撞無
    訛。再參酌二車碰撞位置分別為告訴人乙車車頭與被告甲車
    駕駛座側後座車門處乙節，業經被告與告訴人陳述一致（見
    偵卷第91頁，原審卷第91頁至第92頁），並有道路交通事故
    調查報告表（二）及車損照片附卷可考（見偵卷第12頁、第
    17頁至第22頁，原審卷第67至73頁），核與證人即告訴人所
    述碰撞時其與被告車輛之車行方向相符，顯然本件事故係被
    告所駕駛甲車自新北市汐止區汐萬路1段343巷駛入汐萬路1 
    段欲左轉時與告訴人所騎乘直行乙車發生碰撞，當屬甚明。
  ㈢被告雖辯稱當時已經完成左轉動作；然而，倘被告所駕駛車
    輛已完成轉彎，而在汐萬路1段上行駛，則其行進方向實與
    告訴人行進方向平行，二車要無碰撞之可能，被告雖解釋稱
    ：因該處為大轉彎，告訴人係欲右轉且車速過快，因而跨越
    車道撞擊後車門云云，然如被告所述告訴人有跨越車道侵入
    對向車道之情形，則發生碰撞時，碰撞地點應係在車輛前方
    ，要無僅撞擊被告駕駛座側後門之理，被告所述，實與常理
    相悖，且被告既稱告訴人欲向右轉，則告訴人行進方向自當
    向右偏行駛，當無向左偏跨越至對向車道行駛之理，復查卷
    內亦無其他客觀事證足證告訴人有超速及跨越車道侵入對向
    車道行駛之事實，自難認被告上開辯解可採。被告雖另稱：
    其在巷口曾有停看之動作；惟告訴人於107年8月31日警詢及
    原審審理中均稱：行經事故巷口前，我有先鳴喇叭示警被告
    車輛，當下他在我右手邊，被告的車頭在巷口，尚未進入網
    狀線等語甚明（見偵卷第33頁，原審卷第90至91頁），顯見
    被告於駛出巷口前，告訴人即將駛近該處，並曾按鳴喇叭警
    示，且該巷口進入汐萬路1段之右前方處，為避免駛出巷口
    之駕駛忽略左方來車，尚設有反射鏡一面（見原審卷第75頁
    編號13之照片），即使如被告所述，此處乃為彎道，該反射
    鏡之設置也已免除視線死角之產生，如若被告有所注意，當
    能發現乙車駛近之情狀。據此，被告前揭辯詞均不足採信。
    至於卷附道路交通事故現場圖（見偵卷第23頁、第25頁），
    雖將告訴人所騎乘乙車之倒地位置標示在其行進方向之對向
    車道上，然此部分記載，核與案發現場照片不符（見原審卷
    第75頁至第77頁），且經被告及告訴人均一致表示現場圖與
    現場照片不符之處，以現場照片為準（見原審卷第89頁、第
    94頁），顯然此部分道路交通事故現場圖所載實屬有誤，自
    不足以為對被告有利之證據，併此敘明。
  ㈣再者，由告訴人前述之「行經事故巷口前，我有先鳴喇叭示
    警被告車輛，當下他在我右手邊，被告的車頭在巷口，尚未
    進入網狀線」等語，顯見告訴人於駛近該路口前，已發現被
    告駕駛之甲車在其右前方即將駛出巷口，始按鳴喇叭示警。
    另觀之卷存現場照片（見原審卷第77頁），乙車倒地位置雖
    係在其行進車道上之交岔路口處網狀區域內，但實已在道路
    中央、分隔雙向道路之雙黃實線（即分向限制線）旁，而告
    訴人亦自陳：乃於碰撞地點直接倒地，並未滑行一語明確（
    見原審卷第91頁），足徵告訴人應是行駛於其車道左側、靠
    近分向限制線處而直行至該路口無誤；且參以前述車損照片
    所示（見原審卷第67至69頁），甲車之車損狀況乃集中於駕
    駛座側後車門之下方處，而非甲車車身前、中段位置，益徵
    碰撞時，甲車車身雖橫越於汐萬路一段上，但其車身前、中
    段應已駛過分向限制線，足見發生事故時，甲車早已先行駛
    出巷口而橫越該路段上，並非甫出巷口之情狀。告訴人既然
    於行近該路口前，已發現甲車將駛出巷口，卻仍在鄰近道路
    中央之分向限制線旁撞上甲車駕駛座側後車門，堪認告訴人
    對於本件車禍事故之發生，亦有未注意車前狀況之過失責任
    。又本件車禍事故經送鑑定後，認：被告行經無號誌路口，
    支道車未讓幹道車先行，為肇事主因；告訴人未注意車前狀
    況為肇事次因一情詳明，有新北市政府車輛行車事故鑑定會
    109年6月24日新北車鑑字第0000000號鑑定意見書附卷可證
    （見本院卷第71至73頁），亦同此認定可參。惟按過失傷害
    罪，祇以加害人(即被告)有過失致被害人(即告訴人)傷害為
    已足，不因被害人亦有過失而影響於犯罪之成立，但得審酌
    各方過失程度，為量刑輕重之標準(司法院院字第631號解釋
    意旨參照)，準此，仍不得因此相抵而解免被告應負之過失
    責任。
　㈤按行至無號誌或號誌故障而無交通指揮人員指揮之交岔路口
    ，支線道車應暫停讓幹線道車先行，道路交通安全規則第10
    2條第1項第2款前段定有明文。被告既然領有合格之駕駛執
    照，對於上開規定自無從推諉不知。又依事發當時天候晴、
    日間自然光線、柏油路面乾燥、無缺陷、無障礙物、視距良
    好等情狀，有道路交通事故調查表（一）及現場照片（見偵
    卷第27頁，原審卷第63至77頁），並無不能注意之情事，竟
    疏未注意遵守上開交通安全規定，未禮讓幹道車輛，即貿然
    駛出巷口而欲左轉，因此肇致本件事故，堪認被告就本件交
    通事故之發生為有過失。又告訴人所受前揭傷害均係因本件
    交通事故所致，而本件交通事故復因被告上開過失行為所致
    ，是被告上開過失肇事行為與告訴人所受傷害結果間，具有
    相當因果關係。綜上所述，本案事證明確，被告上開業務過
    失傷害犯行洵堪認定，應依法論科。
二、論罪：
  ㈠按行為後法律有變更者，適用行為時之法律。但行為後之法
    律有利於行為人者，適用最有利於行為人之法律，刑法第2
    條第1項定有明文。查本件被告行為後，刑法第284條於108
    年5月29日修正公布，於同年月31日施行。修正前刑法第284
    條原規定：「（第1項）因過失傷害人者，處6月以下有期徒
    刑、拘役或5百元以下罰金，致重傷者，處1年以下有期徒刑
    、拘役或5百元以下罰金。（第2項）從事業務之人，因業務
    上之過失傷害人者，處1年以下有期徒刑、拘役或1千元以下
    罰金，致重傷者，處3年以下有期徒刑、拘役或2千元以下罰
    金。」修正後刑法第284條則規定：「因過失傷害人者，處1
    年以下有期徒刑、拘役或10萬元以下罰金，致重傷者，處3
    年以下有期徒刑、拘役或30萬元以下罰金」，業已刪除原刑
    法第284條第2項對於從事業務之人所犯過失傷害、過失傷害
    致重傷等行為應論處業務過失傷害罪、業務過失傷害致重傷
    罪。亦即刑法第284條修正後，對行為人所犯過失傷害行為
    ，不論行為人是否從事業務之人，均論以過失傷害罪、過失
    傷害致重傷罪，惟提高法定刑為「1年以下有期徒刑、拘役
    或10萬元以下罰金」、「3年以下有期徒刑、拘役或30萬元
    以下罰金」。經比較新舊法後，修正後刑法第284條之法定
    刑度已較修正前提高，並無較有利於被告之情形，依刑法第
    2條第1項前段之規定，應適用被告行為時即修正前刑法第28
    4條第2項之規定。　
　㈡按刑法上所謂業務，係指個人基於其社會地位繼續反覆所執
    行之事務，其主要之業務固不待論，即為完成主要業務所附
    隨之準備工作與輔助事務，亦應包括在內，且此項附隨之事
    務不問其與業務係直接或間接之關係，均屬於其所執行之業
    務範圍（最高法院105年台上字第2464號判決意旨參照）。
    本件被告係以駕駛計程車載客為業，且案發當時其正駕駛計
    程車承接業務一情，業經被告供承明確（見原審卷第39頁）
    ，其於執行業務期間駕車肇事致告訴人受傷，核其所為，係
    犯修正前刑法第284條第2項前段之業務過失傷害罪。又被告
    肇事後，於有偵查犯罪權限之公務員知悉肇事人姓名前，即
    向據報前往現場處理之員警當場承認其為肇事人等情，有道
    路交通事故肇事人自首情形記錄表在卷可稽（見偵卷第49頁
    ），合於自首之規定。雖被告於偵、審中對於其所犯上開犯
    行有所辯解，然此為其辯護權之合法行使，並不影響其自首
    之效力（最高法院92年度台上字第7254號判決意旨參照），
    爰依刑法第62條前段之規定減輕其刑。 　　
三、撤銷改判之理由及科刑審酌事項：
　㈠原審以被告犯罪事證明確，予以論罪科刑，固非無見，惟：
    本件被告係沿新北市汐止區汐萬路1段343巷往汐萬路1段方
    向行駛，然駛出巷口時，因疏未注意告訴人騎乘之乙車即將
    駛近，未禮讓幹道車輛，即貿然駛入汐萬路1段而欲左轉，
    以肇致本件車禍，已如前述，原判決認定被告係轉彎車未禮
    讓直行車先行，此部分認定事實，即有違誤；告訴人疏未注
    意車前狀況，對本件車禍事故同有過失，原判決未認定此部
    分情節，亦有未洽。被告上訴否認其有過失而指摘原判決不
    當云云，雖不足採，惟原判決既有瑕疵可指，應由本院予以
    撤銷改判。　 
  ㈡爰以行為人之責任為基礎，審酌被告領有合格之駕駛執照，
    應謹慎注意駕駛、遵守交通安全規則，以維護乘客及其他用
    路人之安全，竟疏未注意上開規定，未禮讓幹道車輛，即貿
    然駛出巷口，適告訴人疏未注意車前狀況，因閃避不及而發
    生碰撞，並受有事實欄所載傷害，考量雙方之過失情節及程
    度，並兼衡被告之犯後態度，除本案外無其他犯罪記錄，素
    行尚可，暨其自陳：專科肄業之智識程度，目前擔任計程車
    司機、月薪約新臺幣（下同）3 萬元、離婚、有1名大學畢
    業之小孩、需扶養母親之家庭經濟狀況（見原審卷第99至第
    100 頁，本院卷第58頁），及雙方迄今未達成和解等一切情
    狀，量處如主文第2項所示之刑，並諭知易科罰金之折算標
    準，以示懲戒。
四、被告經本院合法傳喚，無正當理由不到庭，爰不待其陳述，
    為一造辯論判決。　　　　　　
據上論斷，應依刑事訴訟法第371條、第369條第1項前段、第364
條、第299條第1項前段，刑法第2條第1項前段、修正前刑法第28
4條第2項前段、刑法第62條前段、第41條第1項前段，刑法施行
法第1條之1第1項、第2項前段，判決如主文。
本案經檢察官白忠志提起公訴，檢察官董怡臻到庭執行職務。
中　　華　　民　　國　　109 　年　　11　　月　　5 　　日
                  刑事第十一庭  審判長法　官  周煙平
                                      法　官  吳炳桂
                                      法　官  陳俞伶
以上正本證明與原本無異。
不得上訴。
                                      書記官  朱家麒
中　　華　　民　　國　　109 　年　　11　　月　　5 　　日
附錄：本案論罪科刑法條全文　　　　　　　　　　  
修正前刑法第284條
因過失傷害人者，處6月以下有期徒刑、拘役或5百元以下罰金，
致重傷者，處1年以下有期徒刑、拘役或5百元以下罰金。
從事業務之人，因業務上之過失傷害人者，處1年以下有期徒刑
、拘役或1千元以下罰金，致重傷者，處3年以下有期徒刑、拘役
或2千元以下罰金。